【裁判字號】    91,訴,279
【裁判日期】    950822
【裁判案由】    貪污等
【裁判全文】
臺灣高雄地方法院刑事判決               91年度訴字第279號
公  訴  人  臺灣高雄地方法院檢察署檢察官
被      告  乙○○
選任辯護人  張賜龍律師
被      告  鴻林工程有限公司
兼上 一 人
代  表  人  壬○○
被      告  丁○○
            成亳股份有限公司
兼上 一 人
代  表  人  巳○○
被      告  台協化學股份有限公司
代  表  人  丑○○
被      告  丙○○
上4 人共同
選任辯護人  張標全律師
上列被告因貪污等案件，經檢察官提起公訴（89年度偵字第2600
0 、23328 、27946 號及90年度偵緝字第182 號、90年度偵字第
13251、15830、19042號），本院判決如下：
    主  文
乙○○、壬○○、丁○○、巳○○、丙○○、鴻林工程有限公司
、成毫股份有限公司、台協化學股份有限公司均無罪。
    理  由
一、公訴意旨略以：
(一)、被告乙○○與子○○（另行審結）原均為高雄縣林園鄉公所
    （下稱林園鄉公所）建設課（民國89年7 月改名稱為「經建
    課」）技士，負責公共工程之發包、監工及驗收等業務，為
    依據法令從事公務之人員。緣林園鄉公所前於86年間委託毅
    庭工程顧問有限公司（下稱毅庭公司）設計、監造「林園工
    業區隔離綠帶植栽綠化工程」（下稱綠化工程），主要設計
    項目包括「土木工程」及「植栽」兩部分，並分北區、東一
    區、東二區、東三區、南一區、南二區、南三區等7 個區域
    施工；該工程於88年11月間辦理第1 次招標流標後，於88年
    12月3 日辦理第2 次招標，始由曜鴻營造有限公司（下稱曜
    鴻公司，與新宏興公司交叉持股對保工程，業經不起訴處分
    確定）得標承包該工程。曜鴻公司得標後，依約不得將工程
    轉讓他人承包，仍分別將「東區土方工程部分」（包括東二
    區、東三區）、「北方土方工程部分」及「全區植栽部分」
    違約轉包予鑫亨工程有限公司（下稱鑫亨公司，另行審結）
    、益利營造有限公司（下稱益利公司，登記負責人為黃丈益
    ，借牌予被告丁○○，由被告丁○○實際承作施工）及被告
    成毫股份有限公司（下稱成毫公司）。
(二)、辛○○（另行審結）為鑫亨公司之負責人，自曜鴻公司轉包
    綠化工程東區土方工程後，自89年8 月21日起施工。按照工
    程設計圖中東二區隔離綠帶土方斷面圖之說明，需自外購買
    23026 立方公尺之砂質土壤填入，且依「植樹工程施工說明
    書」之規定，該填入土壤係指取自工地以外，排水良好之砂
    質土壤，詎辛○○明知鑫亨公司未領有廢棄物清除、處理許
    可證或核備文件，為節省施工成本及牟取額外利益，仍與知
    情之被告鴻林工程有限公司（下稱鴻林公司）負責人壬○○
    簽約，以新臺幣（下同）1,150,000 元之清運費用承攬被告
    鴻林公司所拆除高雄港第37之2 、38之2 及39之2 號等碼頭
    倉庫之建築廢棄物之清運業務，自89年8 月21日起，迄同年
    9 月16日止，將該碼頭倉庫拆除後之建築廢棄物，運送回填
    至上開綠化工程東二區、東三區內之工地魚塭，鑫亨公司因
    此節省購買土方之成本及獲得承攬清運建築物之報酬，共計
    獲利1,365,360 元以上。子○○及被告乙○○明知上情，竟
    於監工期間，始終未要求監造之毅庭公司所派監工甲○○（
    業經不起訴處分確定）據實製作監工日報表，又未制止鑫亨
    公司自外載入建築廢棄物回填東二區，違背法令，而圖鑫亨
    公司不法利益達1,365,460 元以上。
(三)、而被告壬○○為被告鴻林公司負責人，係於89年4 月間承攬
    高雄港37號碼頭倉庫拆除工程（即高雄地區倉儲轉運專區中
    島擴大區○○○路○道工程之其中部分），包括：37之2 、
    38之2 、39之2 號等倉庫及附屬建築物，以及原萬海辦公室
    之建築，依約應將所拆除之廢棄物委託合法之廢棄物清除、
    處理機構，運送至大林蒲填海工程管理中心（即南星計劃區
    ），其明知鑫亨公司未領得廢棄物清除、處理許可證，不得
    從事廢棄物之貯存、清除、處理業務，竟仍自89年8 月21起
    至同年9 月16日止，將該碼頭倉庫拆除後之建築廢棄物，以
    1,150,000 元之清運費用，委託鑫亨公司清除回填於上開綠
    化工程東二區及東三區，致污染環境。
(四)、被告丁○○借益利公司名義轉承包綠化工程北區土方工程，
    而被告巳○○為被告成毫公司負責人，轉承包綠化工程全區
    植栽工程，綠化工程北區土方及植栽工程部分，自89年9 月
    5 日起施工。按照工程設計圖中北區隔離綠帶土方斷面圖之
    說明，需自外購買6104立方公尺之砂質土壤填入，且依「植
    樹工程施工說明書」之規定，該填入土壤係指取自工地以外
    ，排水良好之砂質土壤，詎被告丁○○、巳○○均明知被告
    成毫公司未領有有害廢棄物清除、處理許可證或核備文件，
    亦為節省施工成本及牟取額外利益，由被告丁○○整地3 日
    後即置之不理，而由被告巳○○與知情之被告台協化學股份
    有限公司（下稱台協公司，負責人為丑○○，實際負責業務
    之人為被告丙○○）之丙○○簽約，以每立方公尺15元之異
    常低價向被告台協公司購買未處理完成，而仍屬有害事業廢
    棄物之「矽酸鈣爐渣」5000立方公尺，以載入林園工業區北
    區工地冒充「砂質土壤」充作填土使用，被告成毫公司因此
    節省購買土方之成本，而獲有150,500 元以上之利益。被告
    乙○○於監工期間，未依法令據實監工，放任監工之甲○○
    未按時製作監工日報表，且未制止工地以外之有害廢棄物填
    方，而意圖為被告丁○○、被告成毫公司謀取前述私人不法
    利益。
(五)、嗣經臺灣高雄地方法院檢察署檢察官接獲檢舉後於89年10月
    16日14時許，指揮高雄縣調查站、行政院環境保護署（下稱
    環保署）稽查督察大隊南區隊、高雄縣政府警察局林園分局
    、環保警察隊第三中隊在該上工程工地內，當場查獲巳○○
    所雇用駕駛挖土機、貨車司機劉進和、黃振豐、黃敏忠、卯
    ○財等人（均業經不起訴處分確定）正在開挖、戴運原本已
    經埋入之矽酸鈣瀘渣離開現場，復經環保署南區稽查督察大
    隊於89年10月20日在現址稽查採樣地下水，北區部分化驗結
    果PH值（即酸鹼值）均高達11.9至12.6，而屬於地下水已達
    強鹼程度，均已屬有害事業廢棄物，並嚴重污染土壤及地方
    水，致生公共危險，始悉上情。因認被告壬○○、丙○○涉
    犯修正前（指90年10月24日之修正公布）廢棄物清理法第22
    條第2 項第2 款事業機構未依法處理或再利用廢棄物致污染
    環境之罪嫌；被告丁○○、巳○○涉犯同法第22條第2 項第
    1 款、第4 款任意棄置有害事業廢棄物及未依法領有廢棄物
    清除許可證或核備文件，從事廢棄物處理之罪嫌；被告鴻林
    公司、成毫公司及台協公司應依同條第4 項之規定科以罰金
    刑；被告乙○○則除涉犯修正前（指90年11月7 日之修正公
    布）貪污治罪條例第6 條第4 款對於主管之事務，直接圖利
    私人不法之利益之罪嫌外，亦與辛○○、鑫亨公司、被告丁○○、巳○○及成毫公司共同涉犯上開修正前（指90年10月
    24 日 之修正公布）廢棄物清理法第22條第2 項第1 款、第
    4 款任意棄置有害事業廢棄物及未依法領有廢棄物清除許可
    證或核備文件，從事廢棄物處理之罪嫌等語。
二、證據能力：
    按「被告以外之人於審判外之言詞或書面陳述，除法律有規
    定者外，不得作為證據。」固為刑事訴訟法第159 條第1 項
    所明定，惟該條文係於92年1 月14日經總統公布，依刑事訴
    訟法第7 條之2 之規定，該條文應自92年9 月1 日施行。而
    同日公布施行之新修正刑事訴訟法施行法增訂第7 之3 復規
    定：「中華民國92年1 月14日修正通過之刑事訴訟法施行前
    ，已繫屬於各級法院之案件，其以後之訴訟程序，應依修正
    刑事訴訟法終結之。但修正刑事訴訟法施行前已依法定程序
    進行之訴訟程序，其效力不受影響。」本件係於91年1 月18
    日起訴繫屬於本院，有本院之收文戳章在卷可按（見本院卷
    一第1 頁），則共同被告子○○、乙○○、丁○○、巳○○
    、丙○○、辛○○及壬○○於調查局、偵查中所為之陳述，
    對於其他被告而言，及證人即毅庭公司監工甲○○、曜鴻公
    司股東寅○○、鑫亨公司工地主任胡俊永、林園鄉公所經建
    課課長辰○○、林園鄉鄉民代表李文通、鴻林公司工地主任
    戊○○、砂石業者王輝生、益利公司登記負責人黃丈益、台
    協公司總經理癸○○、成毫公司僱用之現場工人卯○財、挖
    土機司機黃敏忠、劉進和、貨車司機龔清論、張萬春、黃振
    豐於調查局及偵查中之證述；鴻林公司員工林高陞、經濟部
    加工出口區管理處技正林顯宗於警詢、砂石業者黃輝德於調
    查局之供述；林園鄉公所經建課技士黃淑玲、政風室主任鄧
    元生、曜鴻公司工地主任林正明、工務副理庚○○於偵查中
    之證述，原於92年9 月1 日新修正刑事訴訟法第159 條施行
    前提出於本院，並在新修正刑事訴訟法施行前依舊訴訟法法
    定程序踐行之調查之訴訟程序，依上開規定，其效力不受新
    修正刑事訴訟法第159 條第1 項之限制，而均得採為本件論
    述之依據，合先敘明。
三、公訴意旨認被告壬○○、鴻林公司涉犯修正前（指90年10月
    24日之修正公布）廢棄物清理法第22條第2 項第2 款、第4
    項之犯行，無非係以被告壬○○坦認就高雄港碼頭倉庫拆除
    之建築廢棄物交由未取得廢棄物清除、處理許可證之鑫亨公
    司回填綠化工程東區魚溫，並有同案被告辛○○、證人即鴻
    林公司工地主任戊○○、員工林高陞、經濟部加工出口區管
    理處技正林顯宗之證述，及卷附承攬合約書、鑫亨公司查詢
    資料、環保署88年12月10日（88）環署廢字第0081207 號函
    附營建剩餘土石方處理方案說明、90年7 月18日稽查紀錄、
    90 年8月31日（90）環署字第0055540 號函、檢察事務官89
    年10月20日現場勘驗筆錄、開挖現場拍攝之照片20幀、高雄
    地區倉儲轉運專區中島擴區○○○○○路改道工程施工計劃
    書、工程契約書為其主要論據（分別見89年度偵字第23328
    號偵查卷第58、59、133 、153-155 、157 、173 、174 頁
    、90年度偵字第15830 號偵查卷第107- 120、162-190 頁及
    會勘報告卷）。而公訴意旨認被告丁○○、巳○○、成毫公
    司分別涉犯修正前（指90年10月24日之修正公布）廢棄物清
    理法第22條第2 項第1 款、第4 款、第4 項之犯行及被告丙○○、台協公司分別涉犯同法第2 項第2 款、第4 項之犯行
    ，無非係以被告丁○○、巳○○就各自曜鴻公司轉承包綠化
    工程北區土方工程、全區植栽工程不否認，而被告巳○○向
    被告台協公司購入矽酸鈣爐渣填入北區土壤中後，經現場開
    挖並進行勘驗，北區地下水PH值高達12.62 ，已屬強鹼程度
    ，有證人即丁○○租用怪手業者黃輝生、毅庭公司監工甲○○、新宏興公司工地主任寅○○、益利公司登記負責人黃丈
    益、台協公司總經理癸○○、成毫公司僱用現場工人卯○財
    、挖土機司機黃敏忠、貨車司機龔清論、張萬春之證詞，並
    有監工日報表、有害事業廢棄物認定標準、買賣協議書、環
    保署89年10月16日、89年10月20日稽查紀錄及檢測報告（編
    號0000000 、0000000） 、89年10月20日勘驗筆錄、及現場
    照片8 幀為其主要論據（見89年度偵字第27946 號偵查卷第
    80頁、89年度偵字第23328 號偵查卷第109 、194-195 頁、
    89年度偵字第26405 號卷第5 、8 、9 、10頁及會勘報告卷
    ）。至公訴意旨認被告乙○○涉犯修正前（指90年11月7 日
    之修正公布）貪污治罪條例第6 條第4 款及修正前（指90年
    10月24日之修正公布）廢棄物清理法第22條第2 項、第1 款
    、第4 款之犯行，則係以被告乙○○既為林園鄉公所技士，
    而就綠化工程負有監工之責，則上開工程東區遭傾倒建築廢
    棄物及北區遭傾倒有害廢棄物「矽酸鈣瀘渣」，竟未加以阻
    止，且坦認知悉成毫公司運入矽酸鈣瀘渣之事實，並除上開
    證據外，尚有證人甲○○、寅○○、鑫亨公司股東胡俊永、
    林園鄉公所經建課長辰○○、政風室主任鄧元生、曜鴻公司
    工地主任己○○、工務副理庚○○之證述、林園鄉公所辦理
    綠化工程流程報告、內部簽函、89年10月4 日林鄉經建字第
    15139 號函、14393 號函、毅庭公司89年9 月25日、9 月29
    日發函、行政院公共工程委員會90年8 月2 日（90）工程管
    字第90026229號函施工說明書、委託規劃設計及監造服務契
    約書等為其主要論據（見89年度偵字第26000 偵查卷第179-
    182 頁、89年度偵字第23328 號偵查卷第150-152 頁、90年
    度偵字第15830 號偵查卷第107-120 頁、調查卷第39-45 頁
    ）。
四、被告壬○○對於其為被告鴻林公司負責人，於89年4 月間承
    攬高雄港37號碼頭倉庫拆除工程，依約本應將所拆除之物運
    送至大林蒲填海工程管理中心，卻另與鑫亨公司訂定委託契
    約，自89年8 月21起至同年9 月16日止，將該碼頭倉庫拆除
    之物，委由未領有廢棄物清除、處理許可證之鑫亨公司清除
    回填於上開綠化工程東二區及東三區等事實均坦白承認，且
    與同案被告辛○○、鴻林公司工地主任戊○○、經濟部加工
    出口區管理處技正林顯宗之證述相符，且有承攬合約書、鑫
    亨公司查詢資料、高雄地區倉儲轉運專區中島擴區○○○○○路改道工程施工計劃書、工程契約書在卷可按，此部分事
    實固堪予認定。然查：
(一)、依被告壬○○及鴻林公司被訴行為時有效之廢棄物清理法第
    22條第2 項第2 款規定：「有左列情形之一者，處1 年以上
    5 年以下有期徒刑，得併科1,000,000 元以下罰金：二、事
    業機構未依本法規定之方式貯存、清除、處理或再利用廢棄
    物，致污染環境者」，第22條第4 項規定：「法人之負責人
    、法人或自然人之代理人、受僱人或其他從業人員因執行業
    務犯第1 項、第2 項之罪者，除處罰其行為人外，對該法人
    或自然人科以罰金」；而於90年10月24日修正公布為廢棄物
    清理法第46條第1 項第2 款規定：「有左列情形之一者，處
    1 年以上5 年以下有期徒刑，得併科新臺幣3,000,000 元以
    下罰金：二、事業負責人或相關人員未依本法規定之方式貯
    存、清除、處理或再利用廢棄物，致污染環境」，第47 條
    亦規定：「法人之負責人、法人或自然人之代理人、受僱人
    或其他從業人員，因執行業務犯前2 條之罪者，除處罰其行
    為人外，對該法人或自然人亦科以各該條之罰金」，比較修
    正前後之規定，除原條文第2 款規定之「事業機構」因用語
    不當（按該款之刑罰為自由刑及罰金刑，事業機構並無受自
    由刑之能力），而修正為「事業負責人及相關人員」外，僅
    科處罰金刑之貨幣單位標準有所不同（舊法為銀元，新法為
    新臺幣），實則相同，核先敘明（嗣後93年6 月2 日及95年
    5 月30日修正公布之廢棄物清理法，此2 條款均未有所修正
    變更）。
(二)、按修正前（指90年10月24日之修正公布）廢棄物清理法第22
    條第2 項第2 款（修正後廢棄物清理法第46條第1 項第2 款
    ）之犯罪，以未依廢棄物清理法規定之方式貯存、清理、處
    理或再利用廢棄物，「致污染環境」為要件。惟查：
  1.林園鄉公所發包之綠化工程，於88年12月3 日辦理第2 次招
    標，由曜鴻公司承包後，將「東區土方工程部分」（包括東
    二區、東三區）轉包予鑫亨公司，當時東區地上物徵收作業
    ，因補償金與居民協調未果，而尚未拆遷完畢，鑫亨公司因
    林園鄉公所之催促，無法等待東區地上物拆除後回填東區魚
    塭窪地作為施工便道即行施工，始另與被告壬○○簽約，清
    運拆除碼頭倉庫之物，且林園鄉公所事後有同意繼續回填該
    批拆除之建物等情，此據證人即林園鄉公所課長辰○○於調
    查局證述：「89年9 月18日我與政風室主任鄧元生抽查工程
    時，發現有外來建築廢棄土方運棄…曾主動行文毅庭公司督
    促曜鴻公司改進，並清除已回填之建築廢棄物，毅庭公司答
    復原設計係就地採用建築物廢棄物，然因自動拆遷獎勵金尚
    未發放，無法拆除，為施工便道始以外來建築廢棄物替代，
    已使用之外來廢棄物數量，將於現地拆除後扣除（即不再回
    填，而往外清運）」等語；於偵查中亦證稱：「鄉長要求包
    商8 月底一定動工，當時並沒有考慮到合約中現地回填」、
    「當時（指抽查現場時）我還沒看合約，不知魚塭可回填建
    築廢棄物，才發此函，後來監造單位有提出解釋說以後拆除
    再扣除數量」等語。證人即林園鄉公所技士黃淑玲於偵查中
    亦詰證稱：「88年此案由我設計發包」、「因現地（指東區
    ）為魚塭，須用建築廢棄物壓實魚塭」等語明確，核與證人
    即工程設計及監工廠商毅庭公司監工甲○○迭於調查局、偵
    查中及本院審理中之證述，證人即新宏興公司工地主任寅○○於調查局及本院審理中之證述及證人即鑫亨公司股東胡俊
    永於調查局供述均大致相符（見89年度偵字第2600 0偵查卷
    第25頁背面、第79頁背面至80頁、第168 頁背面、第271 頁
    、調查卷第22、75、79、86頁、本院卷一第140 、246 、24
    7 頁）。而鑫亨公司有簽請林園鄉公所同意將外來建築廢棄
    物回填東區魚塭等情，亦有林園鄉公所89年9 月20日林鄉經
    建字第14393 號函、毅庭公司89年9 月25日說明覆函及89年
    10月9 日抽查紀錄表在卷可按（見調查卷第39-41 、44頁）
    ，足見綠化工程東區魚塭地設計上本可回填建築廢棄物，是
    建築廢棄物之回填並不會造成環境污染，否則該工程之設計
    豈非自始有違法之疑慮。
  2.又被告鴻林公司自高雄港37號碼頭倉庫拆除工程所拆除之37
    之2 、38之2 、39之2 號等倉庫及附屬建築物，以及原萬海
    辦公室之建築，由卷附拆除現場之照片顯示，並未見明顯夾
    雜垃圾、廢木材、廢布，有環保署90年7 月28日稽查紀錄在
    卷可按（見90年度偵字第15830 號卷第69、77-86 頁）；且
    被告鴻林公司原本預計將拆除之物運送至南星計劃區，經核
    准進入南星計劃區之廢棄物種類亦為玻璃屑、陶瓷屑、建築
    廢棄物、天然石材下腳碎片或一般經中央主管機關公告之一
    般事業廢棄物，此有高雄市政府環境保護局89年4 月12日（
    89）高市環局四字第12336 號函及環保署90年8 月31日（90
    ）環署字第0055540 號函在卷可稽（見89年度偵字第23328
    號偵查卷第153 、159 、160 頁），亦足見該拆卸工程所產
    生之物經評估應無特別會造成污染之情形，而與一般建築廢
    棄物無異，而被告鴻林公司與鑫亨公司就拆除委運所簽訂之
    承攬合約，第1 項就承包範圍項目亦載明：「項目：載運拆
    卸廢料混凝土塊」等文字，並未額外載運其他物質材料，是
    鑫亨公司以碼頭倉庫拆除之建築廢棄物替代東區預定拆除之
    建築廢棄物，其回填物之內容並無因該建築廢棄物係外運回
    填或現地拆除而不同，則依契約之約定及該建築廢棄物之性
    質，其回填自不當然有致生環境污染之結果。
  3.至於89年10月20日檢察事務官會同林園鄉公所、環保署南區
    稽查督察大隊及環保警察第三中隊至現場開挖履勘結果，認
    綠化工程東區夾雜大量明顯廢棄物（含塑膠、木頭、鐵類、
    電線），並有異味等情，而製作勘驗筆錄、稽查紀錄及拍攝
    照片20幀，惟究竟該夾雜塑膠、電線等物品，是否即屬鑫亨
    公司向被告鴻林公司所承攬載運掩埋之物，及究竟該異味是
    如何造成，有無達到環境污染之程度，公訴人究此均未說明
    ，亦未指出相關證據證明，自難依此據為被告壬○○、鴻林
    公司不利之認定。
  4.綜上所述，公訴人所指之證據尚不能證明被告壬○○有未依
    廢棄物清理法規定之方式貯存、清理、處理或再利用廢棄物
    ，「致污染環境」之犯行，縱使其坦承有未依規定委由主管
    機關許可之機構清除、處理廢棄物，然此僅屬應否科予行政
    罰鍰問題，尚與刑事責任之構成要件有間，要難令被告壬○○負此刑責，而既不能證明被告壬○○之犯行，自應為無罪
    之諭知，則亦無從對被告鴻林公司依修正前廢棄物清理法第
    22條第4 項（修正後廢棄物清理法第47條）之規定予以處罰
    。
五、訊據被告丁○○固不否認有自曜鴻公司轉包綠化工程北區土
    方工程，惟堅詞否認有何違反廢棄物清理法之犯行，辯以：
    伊僅單純承包土方工程，成毫公司植栽工程部分與伊無涉，
    更不清楚有掩埋矽酸鈣爐渣之情形等語。訊之被告巳○○、
    成毫公司固不否認有轉包綠化工程植栽工程，且有向台協公
    司購買矽酸鈣爐渣埋入北區工程土壤中之事實，惟堅決否認
    有違反廢棄物清理法之犯行，辯稱：植栽工程需要改良土壤
    ，才向台協公司購買矽酸鈣爐渣作為土壤改良劑，矽酸鈣爐
    渣並非有害事業廢棄物，其成分、產製過程均不足以造成環
    保署檢測報告之強鹼結果，採樣地點及樣本應與其所埋矽酸
    鈣爐渣無關等語。被告丙○○、台協公司對於有販賣矽酸鈣
    爐渣予成毫公司亦不否認，然亦否認違反廢棄物清理法，亦
    辯稱：矽酸鈣爐渣係向中國鋼鐵股份有限公司（下稱中鋼公
    司）所購買，經過粗選流程製成之產品，雖因未經過第二次
    加工（精選流程），價格較低，然加工過程均係破碎、篩選
    等物理作用，其成分並未改變，不可能變成有害廢棄物，且
    經核准登記為公司產品，而合法上市，不可能為有害廢棄物
    等語。經查：
(一)、台協公司所生產之矽酸鈣爐渣，外觀呈黑灰色，且定期採樣
    送驗檢測結果，均未違反環保法規，而經登記為公司主要產
    品，並作為土壤改良劑，此有經濟部工廠登記證、製造肥料
    登記證在卷可按（見警卷第28、30頁），而其於89年6 月9
    日及90年10月30日定期採樣送環保署許可之台灣檢驗科技股
    份有限公司檢測結果，其PH值各為12.4、11.8，而其中鉛及
    其化合物含量各為0.6 及0.68（mg/L），含量差異不大，且
    均略高於標準值5 （mg/L），此有樣品檢驗報告2 紙在卷可
    稽（見警卷第27頁、本院卷一第261 頁）；而對照本件公訴
    人認矽酸鈣爐渣為有害廢棄物之檢測報告（編號0000000 號
    ，係綠化工程北區開挖現場檢測滲出水），其總鉛含量為0.
    196 （mg/L），則遠低於標準值5 （mg/L），由2 者之含鉛
    成分分析，該次稽查檢測之水質遭污染情形是否即為矽酸鈣
    爐渣滲流所造成，已非無疑。又另紙編號0000000 號之檢測
    報告（係綠化工程北區開挖現場土壤樣本，與上開編號0000
    000 號檢測報告均係於89年10月20日，由檢察事務官會同相
    關單位至北區現場履勘所採集樣本檢測之結果），其PH值僅
    有8.6 ，而含鋅總量卻高達163 （mg/L），遠超出標準值25
    （mg/L），至上開由台協公司89年6 月9 日將矽酸鈣爐渣送
    驗檢測結果，僅有0.1 （mg/L），則矽酸鈣爐渣之含鋅量，
    實難造成該土壤檢測之高含鋅量結果，自難認該採集土壤之
    污染情形，為矽酸鈣爐渣所造成。再者，矽酸鈣爐渣外觀為
    鐵灰色，且無色無味，此經本院當庭勘驗台協公司提出之矽
    酸鈣爐渣無訛，而證人即挖土機司機黃敏忠及貨車司機龔清
    論於偵查中亦均證述載運台協之物並不臭，臭味係樹枝腐爛
    之味等語，並有89年10月16日查獲現場之照片可稽，而上開
    編號0000000 號檢測報告記載採樣物品之特性為橙色粉狀及
    0000000 號之檢測報告記載採樣物品有臭味，顯然與矽酸鈣
    爐渣特性不同，更足徵採樣之污染情形並非矽酸鈣爐渣所致
    。況本件檢察官於89年10月16日14時許，指揮相關單位至綠
    化工程工地內，當場查獲台協公司僱用駕駛挖土機、營業大
    貨車開挖、載運已埋入之矽酸鈣瀘渣離開現場，分別在開挖
    場、堆置場、貯存區及挖土機內採集件樣品檢驗之結果，其
    檢測值為11.9至12.4不等，均未達有害廢棄物認定標準（即
    PH值12.5），此有環保署89年10月16日稽查紀錄及編號D000
    00000 至D00000000 之檢測報告12份在卷可按（見89年度偵
    字第26405 號第10-24 頁），則公訴人就查獲當場所採樣檢
    測合乎標準之證據置恁不論，而僅以事後89年10月20日至現
    場2 處採樣之檢測報告有顯示遭污染之情形，即逕認為被告
    台協公司所製造生產之矽酸鈣爐渣所致，尚嫌無據。
(二)、又林園鄉公所之綠化工程係由毅庭公司於86年即設計完成，
    因故延至88年11月辦理第1 次招標流標，而於88年12月3 日
    第2 次招標，始由曜鴻公司得標，而曜鴻公司得標後，復將
    北區土方工程及植栽工程分別轉包予被告丁○○、成毫公司
    ，故北區工程最早係由被告丁○○於89年9 月5 日開始施工
    ，此業據證人甲○○、寅○○、辰○○、林園鄉公所政風室
    主任鄧元生及曜鴻公司工務副理庚○○證述在卷，並有綠化
    工程施工說明書、委託規劃設計及監造服務契約書可佐（見
    90年度偵字第15830 號偵查卷第136-142 頁），而被告丁○○於本院準備程序中亦供稱：「我要整地時，那裡堆滿醫療
    廢棄物、雜草」、「我發現（有人運廢棄物進來）就請曜鴻
    公司的人來處理…曜鴻公司說要把工地圍起來」等語（見本
    院卷三第33頁），足見該綠化工程北區用地自規劃設計至施
    工前，約有2 年時間並無實際使用，並無人監管，且無設置
    圍籬，任何人均可自由進出；而被告巳○○、成毫公司於被
    告丁○○整地完畢後，始於89年9 月23日與被告台協公司、
    丙○○簽訂購買矽酸鈣爐渣之合約，而於89年9 月底始載運
    矽酸鈣爐渣以改良土壤之名義回填，並委由曜鴻公司於89年
    9 月28日正式簽呈請示林園鄉公所，經林園鄉公所於89年10
    月11日正式批示發函不准運入後，被告巳○○、成毫公司即
    僱請卯○財負責現場灑水工作，而挖土機司機黃敏忠、貨車
    司機龔清論及張萬春自89年10月13日起，將所埋入北區土壤
    中之矽酸鈣爐渣挖出，並應被告台協公司要求儘量將矽酸鈣
    爐渣與土壤、樹枝等物分離，故載運至大業南路旁空地傾倒
    後，再載回台協公司，尚未清運完畢時，即於89年10月16日
    為環保署等人員查獲之事實，除為被告巳○○、成毫公司、
    台協公司、丙○○所不否認外，亦有證人甲○○、寅○○、
    卯○財、黃敏忠、龔清論及張萬春證述在卷，並有卷附監工
    日報表、買賣協議書、曜鴻公司89年9 月28日（89）曜營園
    字第0015號函、林園鄉公所89年10月11日（89）林鄉經建字
    第14967 號函、89年10月12日林鄉經建字第15562 號函、環
    保署89年10月16日稽查紀錄足稽（見89年度偵字第27946 號
    偵查卷第80頁、89年度偵字第26405 號卷第10頁、警卷第21
    頁、調查卷第46-48 頁），足見環保署等人員查獲現場挖土
    機司機載運之物質確為被告巳○○、成毫公司為進行植栽工
    程向被告台協公司購入，並以土壤改良劑之名義載運入工地
    ，而載運期間不到半個月即因林園鄉公所不同意而復挖出運
    離無訛，則以被告巳○○、成毫公司施工載運矽酸鈣爐渣之
    期間僅有半個月，相較於綠化工程北區荒置任人進出之2 年
    期間，縱使該土地有遭污染之情形，亦有可能係遭他人任意
    傾倒廢棄物所造成，亦難遽認與被告巳○○、成毫公司施工
    或埋入矽酸鈣爐渣有直接因果關係。
(三)、又被告台協公司所出產之矽酸鈣爐渣，係向中鋼公司購入合
    法產製之脫流渣後，經過破碎、篩選、磁選所製成，並登記
    為台協公司主要產品，作為土壤改良劑販售，此有銷售合約
    、經濟部工廠登記證、製造肥料登記證、產品介紹書及應用
    說明書在卷可按（89年度偵字第23328 號卷第106 頁、本院
    卷一第156-285 頁），而其產品檢測成分確實係呈鹼性反應
    ，業如前所分析其成分及檢測PH值11.8、12.4，故用於酸性
    土壤中確實具有中和土壤改良之作用，而本件被告巳○○、
    成毫公司向被告台協公司、丙○○購入矽酸鈣爐渣目的確實
    為植栽工程改良土壤之用，業據證人即被告乙○○迭於調查
    局、偵查中及本院審理中均陳稱：巳○○告訴伊矽酸鈣爐渣
    是土壤改良劑，且有拿產品介紹書給伊看，伊才沒有阻止矽
    酸鈣爐渣入場，並告知巳○○要簽請林園鄉公所核准等語，
    而被告巳○○、成毫公司確實委由曜鴻公司簽請林園鄉公所
    核備等情，亦如前述往來函文，足見被告巳○○、成毫公司
    就載運矽酸鈣爐渣進入一事，並未加以隱瞞，與一般違法載
    運事業廢棄物情形顯然不同；而依曜鴻公司89年9 月28日（
    89）曜營園字第0015號函上記載縣長張美麗就曜鴻公司簽呈
    批示：「避免鄉民有疑慮，不准進場」等文字，而林園鄉公
    所89年10月11日（89）林鄉經建字第14967 號正式函覆亦以
    ：「與工程合約規定不符，且易造成鄉民疑慮」等文字，而
    非認矽酸鈣爐渣為事業廢棄物或有造成污染之情事，足見被
    告巳○○、成毫公司、台協公司及丙○○辯稱矽酸鈣爐渣係
    土壤改良劑，而非有害事業廢棄物等語，尚非不可採信。
(四)、再者，該矽酸鈣爐渣因已列為中鋼公司產品，本毋庸取得廢
    棄物清除、處理許可證，此有高雄市政府環境保護局88年9
    月16日（88）高市環局四字第34125 號函及環保署88年3 月
    24日（88）環署廢字第0017853 號函在卷可稽（見警卷第23
    -26 頁），故被告巳○○、成毫公司自被告台協公司、丙○○購入矽酸鈣爐渣，載運至綠化工程北區掩埋，自無需依廢
    棄物清理法取得清除、處理許可證，況該矽酸鈣爐渣既無法
    證明有污染環境，自非有害事業廢棄物，亦無任意棄置有害
    事業廢棄物之疑慮。至於被告巳○○、成毫公司載運矽酸鈣
    爐渣作為土壤改良劑，雖與契約約定可以使用改良土壤之肥
    料種類不同，而有違約之問題，然該矽酸鈣爐渣既不能證明
    有公訴人所指污染環境之情形，業如前述，而不能認該矽酸
    鈣爐渣即屬有害事業廢棄物，而科以被告巳○○、丙○○刑
    事責任，而被告成毫公司、台協公司亦無由成立罰金刑責。
    而被告丁○○與被告巳○○、成毫公司係於曜鴻公司標得綠
    化工程後，各自與曜鴻公司轉承包北區土方工程及植栽工程
    ，此亦據證人寅○○於偵查中結證稱：丁○○多次至曜鴻公
    司，說他為林園人，瞭解林園強悍民風，可以協助工程進行
    ，本來他要求承包全部土方工程，但經過評估後認為北區工
    程最小，土地糾紛最多，就將該區交由丁○○承包施作等語
    ；而證人卯○財亦證述係受僱於成毫公司，與丁○○無涉等
    語；另證人即林園鄉鄉民代表李文通於調查局則稱：是丁○○主動來找我欲承包綠化工程土方下包工作，但沒有營業牌
    照，請我向熟識人士借牌承作，我就介紹益利公司黃丈益予
    丁○○等語明確，足見丁○○承包綠化工程北區土方工程，
    確實與被告巳○○、成毫公司承包綠化工程全區植栽工程無
    涉。公訴人逕以被告丁○○承作北區土方工程，整地後即任
    由被告巳○○、成毫公司載運矽酸鈣爐渣，而認被告丁○○
    與被告巳○○、成毫公司間有犯意聯絡及行為分擔，自屬無
    據；而被告巳○○、成毫公司載運矽酸鈣爐渣之行為，既不
    構成犯罪，自難認被告丁○○有何違反廢棄物清理法之犯行
    。
(五)、此外，本院復查無其他積極證據證明被告丁○○、巳○○、
    成毫公司確有公訴意旨所指之共同違反修正前廢棄物清理法
    第22條第2 項第1 款、第4 款任意棄置有害事業廢棄物、未
    依法領有廢棄物清除許可證或核備文件，從事廢棄物處理之
    罪嫌及被告丙○○、台協公司有違反同法第2 項第2 款事業
    機構未依法處理或再利用廢棄物致污染環境之犯行，依法即
    應諭知無罪之判決。
六、訊據被告乙○○就其身為林園鄉公所技士，為依法令執行職
    務之公務員，且繼子○○擔任綠化工程之監工等情，並不否
    認，惟矢口否認有何對於主管之事務，直接圖利私人不法利
    益及違反廢棄物清理法之犯行，辯稱：毅庭公司為該工程之
    監工廠商，惟並未將監工日報表交付予伊，而子○○於89年
    9 月18日將該工程監工工作交接給伊後，亦未曾將監工日誌
    交付予伊，伊自無從審核監工日報表，伊交接時，東區土方
    工程鑫亨公司已無再載運建築廢棄物回填魚塭之情形，故東
    區土方工程與伊無關，另北區部分，被告巳○○及成毫公司
    告訴伊矽酸鈣爐渣係土壤改良劑，並有拿產品介紹書向伊說
    明，伊才同意載運進場，且有告知被告巳○○及成毫公司要
    簽請林園鄉公所核准等語。查：
(一)、按修正前（指90年11月7 日之修正公布）貪污治罪條例第6
    條第4 款之公務員圖利罪，必行為人基於為己或第三人圖取
    不法之利益之犯意，且已表現於行為，始克相當，而有無此
    犯意，又係依證據認定之，不得僅以公務員所為失當之行為
    結果，使人獲得不法之利益，據以推定該公務員自始即有圖
    利他人之犯意。
(二)、鑫亨公司承包綠化工程東區土方工程後，向被告鴻林公司承
    攬碼頭倉庫拆除之建築廢棄物回填，自89年8 月21日起施工
    至同年9 月16日止，而被告乙○○於同年9 月18日接任子○○職務，當時已無建築廢棄物回填等情，業據證人辰○○於
    調查局證述：現場監工於89年9 月18日改由乙○○擔任等語
    ；證人即鴻林公司工地主任戊○○於警詢時證述壬○○將建
    築廢棄物自89年8 月21日起至同年9 月16日止，期間共25天
    ，委由辛○○負責等語；而證人甲○○於本院審理中亦結證
    稱：倒建築廢棄物是在子○○任內，乙○○接任後，就沒有
    人倒建築廢棄物了等語，並有乙○○及子○○出差表及簽到
    簿在卷可按（見89年度偵字第26000 號偵查卷第76頁背面、
    90年度偵字第15830 號偵查卷第42頁背面及本院卷一第145
    頁），足見上開綠化工程東區遭回填建築廢棄物時，並非被
    告乙○○監工期間，自非被告乙○○所能監管、置喙，更遑
    論有准許鑫亨公司自外載運建築廢棄物回填而獲得利益可言
    ，被告乙○○辯稱此部分與伊無關等語，自堪採信。
(三)、而被告巳○○、成毫公司自89年9 月底開始載運矽酸鈣爐渣
    進入綠化工程北區施工現場時，被告乙○○在場監工且並未
    加以阻止，此業據證人甲○○於偵查中證述：「北區堆放爐
    渣，我認為這是不對的，怪怪的，我制止，他們不聽，說公
    所監工乙○○同意，但我認為與合約不符，所以發文林園鄉
    公所」等語；而於本院審理中證述：「我第一次看到他們在
    倒的時候，就告訴乙○○了…他說矽酸鈣是肥料把型錄給我
    看，說是很好的肥料，我說與合約不合，他說會請承包商補
    正合約程序」等語。證人寅○○於調查局證述：「本公司工
    地主任己○○曾於89年10月初發現回填脫硫渣，而予以制止
    …前往瞭解，乙○○在現場向我們表示該脫硫渣屬於良質肥
    料可以回填，並提供相關檢驗報告給我們，我們就以乙○○
    提供之資料向鄉公所申請回填」等語。共同被告巳○○於調
    查局亦證述：「（問：為何鄉公所沒有制止？）因為我告訴
    鄉公所監工係土壤改良使用…我施工前並無向鄉公所申請變
    更合約及設計，係我自己認為應用矽酸鈣改良土壤」、「鄉
    公所人員不知情」等語（見89年度偵字第26000 號偵查卷第
    260 頁背面至第261 頁、本院卷一第143 頁、調查卷第60、
    61頁背面、第81頁）。足見被告乙○○係被告巳○○告知伊
    該矽酸鈣爐渣為土壤改良使用，而未阻止矽酸鈣爐渣進場，
    並以此認知轉告曜鴻公司及毅庭公司監工甲○○，此種主觀
    認知矽酸鈣爐渣為土壤改良劑，有利於施工工程，與圖利私
    人之利益意圖自屬有間，自不得以其未阻止矽酸鈣爐渣進場
    ，逕認有何圖利被告巳○○、成毫公司之犯行。況證人甲○○於調查局時雖供稱：「…寅○○告訴我，有關北區植栽部
    分承包商係乙○○介紹」等語（見調查卷第24頁背面），然
    寅○○於本院審理中則明確證述：「（問：你如何知道植栽
    是合法的？）乙○○在工地跟我解釋爐渣是合法的，是在甲○○阻止之後的事情。我看到植栽綠化的人與乙○○在現場
    好像很熟的樣子，所以我如此猜測」等語（見本院卷一第24
    6 頁），而被告乙○○每日在工地監工被告巳○○、成毫公
    司之施工，因而彼此熟悉熱絡，亦與常情無悖，自不得以上
    開甲○○之供述既係轉述寅○○臆測之詞，遽行認定被告乙○○有何圖利被告巳○○、成毫公司之犯行。
(四)、又被告乙○○自89年9 月18日接替子○○擔任監工至89年10
    月16日檢察官指揮偵辦查獲本案期間，確實未按日審核監工
    日報表，此業據證人即同案被告子○○、甲○○及辰○○於
    調查局、偵查及本院審理中均證述無訛。而證人甲○○於調
    查局證述：「因鄉公所技士子○○、乙○○並無要求所以我
    才無按規定將監工日報表送經建課核判。約於89年10月初林
    園鄉公所經建課課長（即辰○○）要求我補送監工日報表，
    我才將監工日報表送林園鄉公所」等語；而證人辰○○於調
    查局亦證述：「子○○調任命令未正式發布前，我與鄉公所
    政風室主任鄧元生進行工地現場監工，發現毅庭公司並沒有
    按規定填寫監工日報，我曾多次要求毅庭公司負責人甲○○
    填寫監工日報，並指示鄉公所監工人員行文要求毅庭公司編
    造監工日報」等語，並有林園鄉公所89年10月4 日林鄉經建
    字第14393 號函在卷可稽（見89年度偵字第26000 號偵查卷
    第77頁、調查卷第21頁背面、第44頁），足見被告乙○○監
    工期間，林園鄉公所即知悉毅庭公司未填載監工日報表，且
    既係毅庭公司未依約填寫監工日報表，自難認被告乙○○未
    按日審核監工日報表有何故意違背法令以圖利廠商之意圖，
    縱其有未催請毅庭公司填載日報表之疏失，揆諸前揭就圖利
    罪構成要件之說明，自難據此推論被告乙○○有何圖利之犯
    行。
(五)、綜上所述，被告乙○○開始擔任監工時，鑫亨公司已無在綠
    化工程東區回填建築廢棄物，故被告乙○○擔任監工期間，
    與鑫亨公司回填建築廢棄物之時間並無重疊，被告乙○○自
    無由圖利辛○○、鑫亨公司及與辛○○、鑫亨公司共同犯廢
    棄物清理法之可能；而既無確切之證據證明被告乙○○有圖
    利被告丁○○、巳○○、成毫公司之犯行，而又無法證明被
    告丁○○、巳○○及成毫公司有違反廢棄物清理法之犯行，
    被告乙○○自無與被告丁○○、巳○○、成毫公司共同違反
    廢棄物清理法犯行之可能。此外，復查無其他證據足以證明
    被告乙○○有圖利之犯行，是不能證明其犯罪，自應為無罪
    判決之諭知。
據上論斷，應依刑事訴訟法第301 條第1 項前段，判決如主文。
本案經檢察官王百玄到庭執行職務。
中    華    民    國    95    年    8     月    22    日
                  刑事第十五庭  審判長法  官  唐照明
                                      法  官  呂憲雄
                                      法  官  陳筱蓉
以上正本證明與原本無異。
如不服本判決，應於收受送達後10日內向本院提出上訴書狀。
中    華    民    國    95    年    8     月    23    日
                                      書記官  林麗文


司法院資訊處製作；財團法人民間司法改革基金會備份。
